【裁判字號】    95,台上,1520
【裁判日期】    950713
【裁判案由】    返還不當得利等
【裁判全文】
最高法院民事判決            九十五年度台上字第一五二０號
    上  訴  人  甲○○
                        號2樓.
    訴訟代理人  盧春律師
    被 上訴 人  乙○○
    訴訟代理人  張振興律師
上列當事人間請求返還不當得利等事件，上訴人對於中華民國九
十四年一月十一日台灣高等法院第二審判決（九十二年度上易字
第七四九號），提起上訴，本院判決如下：
    主  文
上訴駁回。
第三審訴訟費用由上訴人負擔。
    理  由
本件被上訴人主張：伊於民國（下同）八十六年八月十二日以買
賣為原因，取得坐落台北縣三重市○○○段八四二地號土地及其
上同市○○○段一二二一建號一、二層建物（下稱系爭建物）即
門牌號碼台北縣三重市○○○路一一九號房屋，（一層建物另立
有同市○○路○段三六號門牌），並其上三、四、五層之未辦保
存登記建物，所有權應有部分六分之一，詎上訴人竟排除他共有
人應有部分之使用收益權，擅自占用並出租他人，伊僅獲分取部
分租金等語。爰依不當得利及侵權行為法律關係，求為命上訴人
給付新台幣（下同）一百七十二萬四千八百四十三元及法定遲延
利息之判決。（第一審判命上訴人給付一百萬四千三百四十四元
本息，而駁回被上訴人其餘之請求，上訴人就敗訴部分，提起第
二審上訴，被上訴人亦就其敗訴部分附帶上訴，並於原審追加請
求命上訴人再給付八十八萬六千八百二十四元及法定利息，原審
除維持第一審所為上訴人敗訴判決外，再命其給付六十萬一千六
百九十二元，及加付自九十三年十二月二十四日起算法定利息，
而駁回上訴人之上訴，並駁回被上訴人之附帶上訴及其餘追加之
訴）。
上訴人則以：乙○○僅取得系爭建物一、二層所有權之應有部分
六分之一，系爭建物三至五樓係未辦保存登記建物，乃伊出資起
造單獨所有，並非與乙○○共有。又二樓部分則係供祭祀兩造祖
先之處所及旅外親友使用，伊並未佔用出租。至系爭建物一樓部
分租金，乙○○之母宋陳桂子租金已代乙○○收取，並已超過其
應分得部分，伊得據以主張抵銷；另自八十九年九月起伊將所收
取租金，均繳交系爭房屋之銀行貸款利息，係基於分管契約即繼
承人所訂分配遺產合約書明載銀行貸款利息由系爭建物之租金支
付之約定，嗣後取得共有之乙○○亦應受分管契約之拘束，否則
亦屬無因管理，伊自無不當得利及侵權行為等語，資為抗辯。
原審以：被上訴人主張買受系爭土地及建物業據提出土地建物登
記簿謄本、陳文揚、陳金英死亡證明書各一份為憑，上訴人雖辯
稱：系爭建物上之三、四、五層未辦保存登記建物，為伊單獨出
資所增建，並非伊之被繼承人陳文揚之遺產云云，惟上訴人於繼
承系爭建物所有權時，該增建三、四、五樓部分係由一、二樓廚
房進出，對外並無獨立之進出通路，且係一至五樓共用一個水、
電錶，為上訴人於台灣板橋地方法院審理九十年度訴字第二一五
四號清償債務等事件時自陳明確，該增建部分顯乏獨立使用價值
，且依台北縣政府稅捐稽徵處三重分處系爭建物房屋稅現值核計
表所載，第三、四、五層均係於被繼承人陳文揚八十五年二月六
日死亡前所建造起課，足見系爭三至五樓未辦保存登記建物，縱
係上訴人出資，亦已附合原建物成一體，而由被繼承人陳文揚取
得其所有權。嗣上訴人於本案訴訟進行中，始於九十一年間另行
開設獨立之直接通達三至五樓公共樓梯，並不影響其所有權之歸
屬。上開三至五樓未辦保存登記建物，既屬被繼承人陳文揚之遺
產，即應由繼承人即甲○○及訴外人宋陳桂子、陳儒逸、陳樹界
、陳蘭香、曾陳麗香六人繼承所有權應有部分各六分之一，被上
訴人主張自曾陳麗香以買賣原因受讓取得連同上開三至五樓之所
有權應有部分六分之一之事實，足認為真實。次查系爭建物該二
、三、四、五層均為上訴人所占用之事實，有台灣板橋地方法院
檢察署八十六年度偵字第一六六五八號勘驗筆錄在卷可憑，且經
證人陳瑜婷在台灣板橋地方法院九十年度訴字第一四五○號審理
中證述明確，經參酌財團法人台灣經濟發展研究院工業發展研究
所鑑定報告書所評估之法定平均租金額為標準，認系爭建物該二
、三、四、五層，每月法定平均租金額分別為七千五百六十二元
、八千六百三十六元、一萬一千四百十四元、四千八百十一元，
合計三萬二千四百二十三元，在被上訴人主張權利受害期間內，
即自八十六年九月一日起至九十一年十二月三十一日止，計六十
四個月，上訴人因逾越其應有部分之範圍使用收益，致被上訴人
受有損害，而應返還之相當於租金之不當利益合計三十四萬五千
八百四十五元；又就系爭建物即門牌號碼台北縣三重市○○○路
一一九號房屋一樓部分，自八十九年九月十五日起至九十一年十
二月三十一日止，未經被上訴人之同意，陸續出租予訴外人蘇芳
敏等人，依序每月收取十萬元、八萬二千元租金之事實，為兩造
所不爭，則上訴人超收此部分租金而應返還之不當得利為四十二
萬七千八百三十三元；再者門牌台北縣三重市○○路○段三十六
號一樓部分，除自八十六年十二月起至八十七年三月止，上訴人
只有收取三分之一租金，另外三分之二均由宋陳桂子收取，及自
八十九年四月起至八十九年八月止未出租，並無不當利得外，其
餘陸續以每月四萬元、三萬六千元之租金出租於施春福、廖國助
等人，核計其超收租金致被上訴人受有損害之不當利得為二十三
萬零六百六十六元；是被上訴人主張上訴人自八十六年九月一日
起至九十一年十二月三十一日止，就系爭建物（一至五樓）獲取
之不當得利為一百萬零四千三百四十四元，核屬有據；另其追加
請求給付自九十二年一月起至九十三年十二月止，共計二十四個
月相當於租金之不當得利，依同上標準計算，於六十萬一千六百
九十二元範圍內，亦屬有據。至上訴人所提出八十五年十一月一
日書立之合約書記載，顯係有關繼承遺產分配之約定，而非共有
人間就共有物之分管契約，且其立約人僅有上訴人及陳樹界、陳
儒逸三名男性繼承人而已，其他三名女性繼承人宋陳桂子、陳蘭
香、曾陳麗香並未簽認，自不足以拘束其他三名女性繼承人，再
參酌事後系爭遺產亦非依照上開約定書所載內容分配，尚不足為
其有利之認定。且系爭建物之買賣契約並無由被上訴人承擔銀行
債務之約定，是上訴人與宋陳桂子及農民銀行、中華商業銀行間
之債務關係究竟如何，與被上訴人無涉。上訴人上開分管契約、
無因管理、繼受權利瑕疵等抗辯，均非可採。上訴人雖另辯稱被
上訴人之母宋陳桂子前於八十六年四月起至八十九年八月將系爭
中央北路一一九號一樓房屋出租及自八十六年十二月起至八十九
年三月止將系爭三和路二段三十六號一樓房屋出租，受領租金全
部或三分之二，且均係由宋陳桂子代表被上訴人領取，均應抵銷
云云，此為被上訴人所否認，且被上訴人就系爭三和路二段三十
六號一樓部分自八十八年十月一日起至八十九年三月三十日止相
當於租金之不當得利並未請求，上訴人亦未能證明被上訴人曾委
託宋陳桂子代為受領租金，縱認宋陳桂子曾以自己名義出租、超
收租金之情事，亦屬上訴人與宋陳桂子間之債權債務之糾葛，與
被上訴人無涉，上訴人據為抵銷抗辯，為不可採。綜上所述，被
上訴人依不當得利關係，請求給付一百萬零四千三百四十四元本
息，及於原審追加請求給付上開二十四個月相當於租金之不當得
利，即六十萬一千六百九十二元暨自九十三年十二月二十四日起
算法定利息，核屬有據，均應予准許，並說明關於侵權行為部分
主張及兩造其餘攻擊防禦方法與本案判斷結果無影響，不予論述
。因而維持第一審所為上訴人敗訴判決外，並命其再給付六十萬
一千六百九十二元本息，駁回上訴人之上訴暨被上訴人之附帶上
訴及其餘追加之訴，經核並無違誤。上訴人雖辯稱被上訴人究係
單純不動產之買賣或係繼受其姨母曾陳麗香就繼承不動產之債權
債務，原審未予究明，即認為其買賣效力及於三至五樓，尚有未
合云云；惟就原已登記建物上增建之三至五樓既無獨立性，自為
已登記建物之買賣效力所及，與是否繼承無涉，即難謂有何違背
法令。至上訴人另辯謂：被上訴人追加請求期間，由中華商業銀
行聲請台灣板橋地方法院以九十二年度執喜字第一三四九三號強
制執行九十三年五月至同年十一月間租金，而原審未令被上訴人
舉證，「致由銀行行使物上擔保之強制執行金額，係被上訴人因
物的擔保應負之責任」，非上訴人不當得利，惟原審仍計入上訴
人之不當得利，顯見原審判決違反舉證責任分配原則云云，並提
出銀行收據、匯款申請書為憑，核屬原審辯論終結後，所提出之
新攻擊防禦方法，非本院所得審酌。上訴論旨，徒就原審取捨證
據、認定事實及解釋契約之職權行使，指摘原判決不利於其部分
為不當，求予廢棄，為無理由。
據上論結，本件上訴為無理由。依民事訴訟法第四百八十一條、
第四百四十九條第一項、第七十八條，判決如主文。
中    華    民    國  九十五  年    七    月   十三   日
                      最高法院民事第七庭
                          審判長法官  劉  福  來
                                法官  黃  秀  得
                                法官  吳  謀  焰
                                法官  李  寶  堂
                                法官  鄭  傑  夫
      本件正本證明與原本無異
                                      書  記  官
中    華    民    國  九十五  年    八    月    四    日
                                                      V


司法院資訊處製作；財團法人民間司法改革基金會備份。
